【裁判字號】    98,上更(一),40
【裁判日期】    980714
【裁判案由】    強盜
【裁判全文】
臺灣高等法院高雄分院刑事判決      98年度上更(一)字第40號
上  訴  人  臺灣高雄地方法院檢察署檢察官
被      告  甲○○
                    現於臺灣高雄第二監獄
指定辯護人  本院公設辯護人  李佩娟
上  訴  人
即  被  告  丙○○
                   (現於臺灣澎湖監獄另案執行，借提寄押於
選任辯護人  朱立人律師
上列上訴人等因被告強盜案件，不服臺灣高雄地方法院97年度訴
字第471 號中華民國97年5 月26日第一審判決（起訴案號：臺灣
高雄地方法院檢察署96年度偵字第15274 號），提起上訴，經判
決後，由最高法院發回更審，本院判決如下：
    主  文
原判決關於甲○○、丙○○部分，均撤銷。
甲○○共同攜帶兇器強盜罪，累犯，處有期徒刑捌年。
丙○○幫助攜帶兇器強盜罪，處有期徒刑肆年。
    事  實
一、甲○○曾因竊盜及違反毒品危害防制條例等案件，經臺灣高
    雄地方法院分別以91年度易字第2032號、92年度簡字1853號
    、91年度訴字第409 號分別判處有期徒刑6 月、有期徒刑6
    月、有期徒刑1 年、有期徒刑6 月確定，定應執行刑為有期
    徒刑2 年2 月，於民國95年1 月11日縮刑期滿執行完畢。
二、緣丙○○（綽號阿協）因委託乙○○幫忙處理信用卡債務問
    題，雙方遂於95年10月20日下午1 時許，約定在高雄市○○
    區○○路與高鳳路口會面，丙○○於乙○○當日所駕駛8470
    -GU 號自小客車內，無意間發現乙○○皮包內有鉅額現金鈔
    票，乙○○遂告以該現金新台幣（下同）30萬元係友人集資
    託購第一級毒品海洛因，乃邀約丙○○共同販賣以賺取差價
    ，丙○○得悉後佯以應允負責找到上游毒品來源，再相約交
    易。嗣丙○○竟基於幫助之犯意，將乙○○意在購買毒品而
    身懷鉅款30萬元之情，告知甲○○，資為搶劫之對象。甲○○嗣則與朱泰旭基於意圖為自己不法之所有，攜帶兇器強盜
    之犯意聯絡，而攜帶其所有客觀上足以危害人之生命身體，
    依社會通常觀念可供兇器使用之小型西瓜刀一支，騎機車同
    赴高雄市○○區○○街與旭東街口埋伏；由丙○○以電話邀
    約乙○○於當天下午，在高雄市○○區○○路與高鳳路見面
    ，於會面後，丙○○即佯稱邀請乙○○至其住處聊天吃飯，
    而於同日下午14時50多分之際，引導乙○○將車輛停放於附
    近福德宮前廣場，再帶領乙○○徒步行經高雄市○○區○○
    街與旭東街口，即甲○○及朱泰旭事先埋伏之地點，由甲○○自後方持其所有預藏之小型西瓜刀衝向前抵住乙○○左腰
    ，乙○○猝遇不測嚇了一跳而與之搏鬥，至不能抗拒，乙○○雙手分身乏術，原夾於左腋下內藏鉅款之黑色手提包〔內
    含皮夾1 個（內有身分證1 枚、現金1,400 元）、玉手鐲2
    個、行動電話2 支、黃色牛皮紙袋1 個（內有現金鈔票30萬
    元）〕離身落地，旋朱泰旭即將乙○○該手提包搶取，乙○○轉身與甲○○發生拉扯之際，朱泰旭利用此機會前往預先
    藏放機車之地點而駕駛機車逃離現場，甲○○則於乙○○不
    敵逃往附近小巷之際，持上開小型西瓜刀自後追上朱泰旭之
    機車，2 人隨即共乘機車逃逸，另丙○○亦趁乙○○欲向警
    方報案而至停車場開車之隙離去，事後甲○○分得手機一具
    。經乙○○撥打電話邀約丙○○出面作證，丙○○亦避不見
    面，始悉上情。
三、案經高雄市政府警察局小港分局報請臺灣高雄地方法院檢察
    署檢察官偵查起訴。
    理  由
壹、程序方面:
一、按被告以外之人於審判外之言詞或書面陳述，除法律有規定
    者外，不得作為證據；又被告以外之人於審判外之陳述，雖
    不符刑事訴訟法第159 條之1 至第159 條之4 之規定，而經
    當事人於審判程序同意作為證據，法院審酌該言詞陳述或書
    面陳述作成時之情況，認為適當者，亦得為證據。當事人、
    代理人或辯護人於法院調查證據時，知有第159 條第1 項不
    得為證據之情形，而未於言詞辯論終結前聲明異議者，視為
    有前項之同意，刑事訴訟法第159 條第1 項、第159 條之5
    定有明文。本件證人即共同被告甲○○、丙○○、朱泰旭之
    陳述，就其他被告而言，亦屬傳聞證據，業據當事人於本院
    準備程序明示同意作為證據，本院審酌上開證據資料作成時
    之情況，並無任何違法取證之不適當情形，以之作為證據使
    用係屬適當，是故各證人即共同被告之陳述，對於其他被告
    而言，亦具有證據能力。
二、按被告以外之人（包括證人、鑑定人、告訴人、被害人及共
    同被告等）於檢察事務官、司法警察官或司法警察調查中所
    為之陳述，與審判中不符時，其先前之陳述具有較可信之特
    別情況，且為證明犯罪事實存否所必要者，得為證據，刑事
    訴訟法第159 條之2 定有明文。本件證人乙○○於95年10月
    20日警詢時證稱：「我到案發地點後，甲○○持1 把西瓜刀
    抵住我左腰，此時朱泰旭就趁機將我夾在左腋下之手提包搶
    （劫）走，當時我與持刀之甲○○拉扯並倒地受傷」等語（
    見警卷第11頁）。嗣於原審審理時證稱：「我原本要去被告
    丙○○家吃飯聊天，突然2 個人出來，其中1 人即被告甲○○持類似西瓜刀之類之兇器，我便將手提包丟在地上，並與
    被告甲○○拉扯，之後我便將手放開，並往巷子裡跑，被告
    甲○○（及朱泰旭）2 人即騎車跑掉，事後我回到現場看時
    ，手提包已經不見」等語（見原審卷第250 、251 頁）。是
    證人乙○○於警詢中及原審審理時之供述已有前後陳述不符
    之情形。法院審酌證人乙○○於案發後即急於找尋派出所報
    案等情，業據其於警詢、原審審理時證稱：「案發當時處於
    緊張狀態，跑了好幾家派出所報案，但因沒有管轄權，所以
    最後才找到桂陽派出所報案」等語明確（見警卷第11頁、原
    審卷第261 頁），乙○○警詢之陳述，係在記憶猶新之情況
    下所為之，可立即反應所知，不致因時隔日久而遺忘案情，
    亦較無暇蓄意編織掩飾，亦未權衡雙方之利害而為偏頗之陳
    述，又較無來自被告或其他成員同庭在場之壓力而出於虛偽
    不實之指證，或事後串謀而故為迴護被告之機會，且確與事
    後警員破獲被告各情完全相符，應具較可信之特別情況，此
    為證明被告之犯罪事實之存否所必要，乙○○之95年10月20
    日警詢陳述，自有證據能力。
三、證人乙○○於95年10月27日警詢時證稱：「我遭強盜之現金
    30萬元係友人集資請託我批貨購買第一級毒品海洛因，我遂
    邀約被告丙○○共同販賣毒品以賺取差價，並由被告丙○○
    尋找藥頭 (毒品上源)， 故丙○○知悉我身上懷有鉅款，嗣
    因丙○○打電話向我表示有急事，故我方折返案發現場」等
    語（見警卷第5-8 頁）。嗣原審依法傳喚證人乙○○到庭，
    惟其表示恐因陳述致自己受刑事追訴處罰而依法就此部分拒
    絕證言（見原審卷第253 、260 頁）。審酌其於原審審理中
    已釋明該30萬元現金係要透過被告丙○○代為購買毒品（見
    原審卷第253 頁），經核與其警詢所為之證述相符，足認其
    在警詢中所為陳述，具有特別可信之情況，且為證明被告甲○○等人犯罪存否所必要，依法亦得為證據。
貳、實體方面:
一、訊據被告甲○○認罪不諱（已撤回上訴）、訊據上訴人即被
    告丙○○則否認上揭犯行。
二、經查：
  (一)被告甲○○前於原審辯稱：「因乙○○積欠石幸民債務，故
    石幸民便叫我代為尋找乙○○之下落，案發當日我碰巧遇見
    丙○○，正當我與丙○○閒聊時，丙○○的手機響起，我聽
    見丙○○稱呼對方為『天仔』，便詢以『天仔』是否為乙○○，並順便請丙○○協調乙○○與石幸民間債務糾紛之事，
    經丙○○同意後，並表示乙○○待會兒會前往丙○○住處，
    故我便與朱泰旭在丙○○家附近等候，之後我見丙○○與乙○○經過，便詢以對方是否為乙○○，請乙○○隨我前往石
    幸民處協商，因乙○○心虛抵抗，我便與乙○○發生拉扯，
    此時，乙○○夾在身上的手提包掉在地上，朱泰旭就撿起來
    要還給乙○○，但乙○○表示手提包拿走沒關係，我便與朱
    泰旭拿手提包去找石幸民，發現手提包內有皮夾、手機及一
    疊假鈔，石幸民便將上開東西交由我保管，隔2 天後我再全
    部交給石幸民處理，我並未強盜」「手提包是經過乙○○同
    意才拿走的，沒有強盜財物」云云。
  (二)被告丙○○辯稱：「乙○○因欲購買毒品而與我接洽，我回
    絕時有看見乙○○手提包內有一疊假鈔，之後乙○○離開後
    我又遇見甲○○，2 人閒聊時乙○○打電話過來，甲○○聽
    見我稱呼電話彼端之人為『天仔』，便向我詢問該人是否為
    乙○○，並告知以乙○○積欠石幸民一事，請我幫忙協商，
    我答應後甲○○便離去，之後我向乙○○談及此事，乙○○
    亦不否認，此時，甲○○在我住處附近出現，並要求乙○○
    去見石幸民，乙○○拒絕後2 人開始發生拉扯，當時甲○○
    手上沒有拿東西，之後我聽見乙○○表示手提包拿走沒關係
    ，所以甲○○等人才離去，乙○○又向我表示會跟事主講，
    已經沒事等語後亦離去，嗣後乙○○打電話請我前往警局作
    證，經我拒絕並當場訓斥乙○○後，乙○○就未再找我作證
    ，我亦未強盜」、「本件與我無關，如果我有參與不可能選
    在我家附近犯案」云云。
  (三)已經判決確定之證人即共同被告朱泰旭於原審辯稱：「當天
    甲○○邀約我一同前往毆打乙○○，到達現場，甲○○告知
    乙○○係何人後，我便徒手毆打乙○○，並與乙○○發生拉
    扯，嗣乙○○逃走時手提包掉在地上，我將之撿起交給甲○○，請甲○○還給乙○○之後便騎車離去，事後甲○○表示
    手提包內放了一疊玩具鈔，我未見有人攜帶兇器，亦未強盜
    乙○○」等語；另於本院前審辯稱：「甲○○邀我去的時候
    ，係要替甲○○的乾姊即石幸民處理債務，沒有要搶乙○○
    的意思，那天乙○○掉的手提包，我要還他，他說不要叫我
    拿去抵債就走了，沒有犯罪意思」云云。
  (四)被告甲○○夥同證人即共同被告朱泰旭二人，攜帶其所有客
    觀上足以危害人之生命身體，依社會通常觀念可供兇器使用
    之小型西瓜刀一支，於95年10月20日下午騎乘機車前往而埋
    伏在丙○○住處附近之高雄市○○區○○街與旭東街口，嗣
    丙○○與乙○○二人停車在福德宮廣場前下車欲回乙○○住
    處，而途經該埋伏處所，甲○○、朱泰旭即共同持刀強劫乙○○黑色手提包，得手後仍騎原機車離開現場。已據被告甲○○於98年4 月6 日本院準備程序直承不諱。並經被告丙○○暨其辯護人當庭繪製而標明「丙○○與乙○○二人相邀會
    面之地點」「被告甲○○與朱泰旭預先埋伏之高雄市○○區
    ○○街與旭東街口 (即案發地點)」 「丙○○住處」「福德
    宮廣場」之相關位置圖可資參證。乃係被告丙○○除先提供
    乙○○意在購買毒品而身懷鉅款30萬元之資訊予甲○○，資
    為搶劫之對象，並告知將於某時行經其住處附近之某地，遂
    預先邀約證人乙○○在高雄市○○區○○路與高鳳路見面，
    丙○○旋即佯稱邀請乙○○至其住處聊天吃飯，嗣即引導乙○○將車輛停放於附近福德宮前廣場，再帶領乙○○徒步行
    經甲○○及朱泰旭事先埋伏之地點，即高雄市○○區○○街
    與旭東街口，利其下手行劫。證人即被害人乙○○於98年7
    月7 日本院審理時，經檢辯雙方交互詰問，證人即被害人乙○○結證稱: 「被搶劫30萬元，乃千真萬確，鈔票是真鈔。
    此30萬元現金，乃當天案發一、二個鐘頭前拿到的，乃由綽
    號『流鼻涕』之朋友介紹向外號『龍仔』出資15萬元，『阿
    西』出資12萬元，我自己出3 萬元累計而成。」、「被害之
    際，我的皮包夾在腋下，甲○○手上拿什麼東西我不清楚 (
    即小型西瓜刀)， 他突然衝過來，我就先用右手拉他拿東西
    那隻手，我的左手鬆開，皮包就掉到地上。」「與被告丙○○認識之緣由，係從『義仔』那裡認識的。先前（警詢）曾
    稱是在監獄認識，則屬口誤。」、「95年10月20日下午與被
    告丙○○非巧遇，乃預先邀約。」、「案發後報案時，跑很
    多派出所詢問到何處報案，致延宕到晚上11點筆錄製作。」
    、「95年11月11日我另犯強盜案，是被你們（指在庭之丙○○及甲○○）害到無飯可吃有以致之。」、「在一審證稱：
    積欠『小陳』約20、21萬元，這是我私人問題，與本案無關
    。經由石幸民才認識『小陳』，石幸民未與小陳催討20多萬
    的債務」「案發後證件有還我， (我到車上才發現皮夾裡面
    有我的身分證)， 而30萬元不見了。我當場沒有質問他。事
    後也沒有問他。因我聯絡不上他人。」、「我在警詢一時氣
    憤，我不確定他們手上拿何東西，我說拿刀子，我皮包是落
    地後被搶走，我說成他們強行拿我的皮包。」等語。
  (1)被害人乙○○於高雄市○○區○○街與旭東街口，猝遇被告
    甲○○自後方衝出持預藏之小型西瓜刀抵住其左腰際，被害
    人乙○○與之搏鬥，分身乏術而不能抗拒，左腋下之黑色手
    提包離身落地，證人即共同被告朱泰旭則以強暴方式強行將
    被害人乙○○原夾於腋下之黑色手提包搶取走等情，業據證
    人即被害人乙○○於95年10月20日警詢時證稱：「我到案發
    地點後，甲○○持1 把西瓜刀抵住我左腰，此時朱泰旭就趁
    機將我夾在左腋下之手提包搶走，當時我與持刀之甲○○拉
    扯並倒地受傷」等語明確（見警卷第11頁）。雖證人乙○○
    於原審審理時改證稱：「我原本要去被告丙○○家吃飯聊天
    ，突然被告甲○○持類似西瓜刀之兇器出現，我便將手提包
    丟在地上，並與被告甲○○拉扯，之後我便將手放開，並往
    巷子裡跑，被告甲○○、朱泰旭2 人即騎車跑掉，事後我回
    到現場看時，手提包已經不見」等語（見原審卷第250 、25
    1 頁）。惟審酌證人乙○○於案發後即急於找尋派出所報案
    等情，顯見當時證人乙○○確實心急如焚，是其於警詢中之
    陳述，尚無時間慮及其陳述涉及毒品可能對己不利之影響，
    且又係於案發後不久所證述，記憶自較深刻，可立即反應其
    所見聞，不致因時隔日久而遺忘案情，亦無來自被告等同庭
    在場之壓力，為迴護被告等或淡化警詢中於己不利之供述而
    事後串謀之可能，即證人乙○○之95年10月20日警詢之陳述
    ，較無暇蓄意編織掩飾，亦未權衡雙方之利害而為偏頗之陳
    述，且確與事後警員破獲被告各情完全相符，應具較可信之
    特別情況，此為證明被告之犯罪事實之存否所必要，是其於
    95年10月20日警詢時之證述，與在本院審理時經檢辯交互詰
    問所述各情較相符，且合情理，自較其於原審審理時之證述
    為可採。被告丙○○選任辯護人雖聲請本院前審函詢台北富
    邦商業銀行查明被告丙○○是否持有該行信用卡一情，經該
    行消費金融總處以97年8 月21日北富消金作管字第0370 號
    函覆：「丙○○並無向該行申辦信用卡使用」等語（見本院
    上訴卷第152 頁），復謂「證人乙○○上開警詢稱：『丙○○說他欠卡債要我幫他向銀行協商，後來將1 張富邦銀行信
    用卡及其身分證與遲繳證明單交給我處理』云云（見警卷第
    8 、10頁），顯與事實不符，足見上開警詢之陳述，均不足
    採」等語。惟按證人之陳述部分前後不符，或相互間有所歧
    異時，究竟何者為可採，法院仍得本其自由心證予以斟酌，
    非謂一有不符或矛盾，即認其全部均為不可採信（最高法院
    95年度台上字第5513號判決意旨參照）。證人乙○○雖於上
    開警詢就被告丙○○持有富邦銀行信用卡一節，所為之陳述
    與事實不符，然其遽遭強盜，驚惶失措自可想見，且因事發
    突然，致其對發卡銀行之記憶有誤，對其細節並無關緊要者
    之出入，尚難謂其證詞具有重大瑕疵，而全然不可採信。審
    酌其就主要事實亦即遭強盜等情之證述，尚稱前後一貫，仍
    應認具有憑信性，足堪採信。
  (2)原審依職權勘驗案發當時監視錄影光碟，其中14時57分55秒
    至14時58分01秒，被告丙○○與證人乙○○出現後，被告朱
    泰旭即尾隨在其2 人身後。嗣於14時59分04秒至25秒，當被
    告甲○○與證人乙○○2 人相鄰且不停移動腳步時，被告朱
    泰旭即駕駛機車載運證人乙○○（被劫）之黑色手提包離去
    ，嗣證人乙○○往畫面右上方奔跑離去時，被告甲○○亦手
    持一把刀往被告朱泰旭離去之方向離開等情，有原審勘驗筆
    錄在卷可稽（見原審卷第330 頁）。由上開勘驗結果研析:
    證人乙○○與被告甲○○拉扯搏鬥過程中，乙○○分身乏
    術，左腋下所夾之皮包始離身落地，旋即遭被告朱泰旭搶取
    走。嗣證人乙○○不敵逃走後，被告甲○○持刀隨即跟隨
    被告朱泰旭後方而離去；此不僅與證人乙○○於原審審理時
    證稱：「我見被告甲○○持類似西瓜刀之兇器出現後，就將
    手提包丟在地上並與之發生拉扯，之後我放手跑到旁邊巷子
    ，被告甲○○（及朱泰旭）等2 人就騎機車離開，待我回到
    現場發現手提包已經不在」等語（見原審卷第250 、251 頁
    ）之時間先後順序不符，亦與被告甲○○所辯：「我與乙○○發生拉扯時，乙○○夾在身上的手提包掉在地上，原本朱
    泰旭要撿起來還給乙○○，但乙○○表示手提包拿走沒關係
    ，之後我放手後，乙○○隨即跑走」云云（見原審卷第178
    、271 頁）；被告朱泰旭所辯：「當天證人乙○○與甲○○
    拉扯後隨即跑掉，甲○○向我表示地上有一個手提包，我便
    將之撿起，並交由甲○○還給證人乙○○」云云（見原審卷
    第153 、282 頁）；以及被告丙○○所辯：「甲○○要求乙○○去見石幸民，乙○○拒絕後2 人開始發生拉扯，當時甲○○手上沒有拿東西，乙○○則一手與甲○○拉扯，另一手
    則將手提包放在地上，之後我聽見乙○○表示手提包拿走沒
    關係，所以甲○○等人才離去」云云（見原審卷第193 、28
    8-290 頁）之辯詞均不相符。從而，由證人乙○○上開警詢
    、原審中所證、被告甲○○等人所辯以及監視錄影畫面之勘
    驗筆錄相互勾稽比對，自應以證人乙○○於95年10月20日警
    詢時所證稱：「我到案發地點後，甲○○持1 把西瓜刀抵住
    我左腰，此時朱泰旭就趁機將我夾在左腋下之手提包搶（劫
    ）走，當時我與持刀之甲○○拉扯並倒地受傷」等語（見警
    卷第11頁），較符合監視錄影畫面所呈現之客觀情狀。至於
    被告甲○○所持之刀械究係西瓜刀或水果刀，因未扣案，故
    無法明確認定，而證人乙○○於警詢係指稱「西瓜刀」，惟
    於原審審理時則陳稱：「類似西瓜刀之兇器」，文字雖然不
    同，但俱屬刀器之語意並無二致；參酌被告甲○○於本院前
    審已自承係持小型西瓜刀等語（見本院上訴卷第129 頁），
    與原審勘驗之監視錄影畫面顯示之刀器，正相符合，自應以
    被告甲○○之供述為可採。
  (3)被告甲○○於案發當時攜有小型西瓜刀1 支等情，已如前述
    ，經核與卷附監視錄影翻拍照片尚稱相符（見警卷第54、60
    頁）。又被告甲○○持上開小型西瓜刀以強盜證人乙○○手
    提包等情，業據證人乙○○於95年10月20日警詢時證述明確
    ，佐以證人乙○○與被告甲○○發生拉扯搏鬥並離去後，被
    告甲○○即手持1 把刀器同往被告朱泰旭逃逸之方向離去等
    情，有原審依職權勘驗案發現場監視錄影光碟第14時59分17
    秒至25秒之勘驗筆錄在卷可按（見原審卷第330 頁），足認
    被告甲○○當時顯無時間再返回草叢去拾回其所謂已丟棄之
    刀械，益徵被告甲○○於案發當時確手持小型西瓜刀用以強
    盜證人乙○○，應可確認。故被告甲○○辯稱：「乙○○出
    現時，我已將小型西瓜刀丟至附近草叢，我與乙○○拉扯時
    ，手上並未持刀」云云；被告朱泰旭、丙○○於原審審理時
    辯稱：「當時未見被告甲○○持有刀子」云云，核屬飾卸自
    身刑責及迴護被告甲○○之詞，均不足採信。
  (4)綜上所述，被告甲○○自後方持預藏之小型西瓜刀抵住乙○○左腰際，乙○○與其搏鬥拉扯至不能抗拒，另被告朱泰旭
    將乙○○夾於腋下搏鬥過程中不能抗拒而離身落地之黑色手
    提包搶取走，而入其實力支配之下，誠然信而有徵。
  (五)證人乙○○遭劫之手提包內置之財物：
  (1)證人乙○○遭強劫之上開黑色手提包內含皮夾1 個（內有身
    分證1 枚、現金1,400 元）、玉手鐲2 個、行動電話2 支、
    黃色牛皮紙袋1 個（內有現金鈔票30萬元）等情，業據證人
    乙○○於原審審理時證述明確（見原審卷第253 頁）。而上
    開現金30萬元係證人乙○○欲委託被告丙○○代為購買毒品
    以賺取差價之情，業據證人乙○○於95年10月27日警詢時證
    述在卷（見警卷第5 、6 頁），98年7 月7 日本院審理時，
    經檢辯雙方交互詰問，證人即被害人乙○○結證稱: 「被搶
    劫30萬元，乃千真萬確，鈔票是真鈔。此30萬元現金，乃由
    綽號『流鼻涕』之朋友介紹向外號『龍仔』出資15萬元，『
    阿西』出資12萬元，我自己出3 萬元累計而成。」。經核與
    被告丙○○於原審審理時供稱：「乙○○邀約我一同合作購
    買毒品」等語相符（見原審卷第293 頁）。審酌證人乙○○
    於警詢、原審及本院審理時之證述均一致，且證人乙○○於
    遭強劫後旋急於找尋派出所報案等情，衡之常理，倘證人乙○○遭搶之物品係假鈔，其當無甘冒誣告及使用偽造貨幣之
    風險，並自承意圖購毒販賣之情，而於第一時間即前往警局
    報案之理。再參以一般毒品交易，買賣雙方為免遭人欺騙，
    均會待確認交易毒品及鈔票之真偽後，方一手交錢一手交貨
    而銀貨兩訖，本件證人乙○○既有毒品前科，就此交易方式
    自知之甚詳，自無甘冒殺身之禍持此偽鈔而前往交易大量毒
    品之可能，故其證述遭搶之手提包內含皮夾1 個（內有身分
    證1 枚、現金1,400 元）、玉手鐲2 個、行動電話2 支、黃
    色牛皮紙袋1 個（內有現金鈔票30萬元）等情，應堪信為真
    實。
  (2)被告甲○○固辯稱：「我取走乙○○之手提包內僅有乙○○
    之證件、皮夾、手機及玩具假鈔，並無現金及玉手鐲」云云
    ；被告丙○○則辯稱：「我看見乙○○之手提包內有一疊玩
    具假鈔，做的很假，乙○○並邀約我一同合作以假鈔購買毒
    品」云云。惟就該假鈔之型式，置放方式一節，被告甲○○
    供稱：「該假鈔均裝在牛皮紙袋內，內容係面額2,000 元之
    玩具假鈔1 本，1,000 元之玩具假鈔2 本，上面均有寫玩具
    便條紙，背面係空白，但乙○○將最後1 張假鈔翻面，使人
    誤以為係真鈔」云云（見原審卷第272 、273 頁），被告丙○○則供稱：「乙○○將手提包攤開時，我很自然的就看見
    裡面係1 疊1,000 元面額之玩具假鈔，乙○○嗣後有要求與
    我合作一同以假鈔購買毒品，惟遭我拒絕」云云（見原審卷
    第292 、293 頁）。是被告甲○○與丙○○2 人就假鈔之型
    式，置放方式之供述均不一致，顯難採信，且其2 人之供述
    亦與證人即同案被告石幸民於原審審理時證稱：「我看見之
    玩具鈔係放置於塑膠手提袋內，外面並無包裝，且全部放置
    於一起，只有1 疊」等語不符（見原審卷第297-301 頁）。
    況苟如被告丙○○所稱：「乙○○攤開手提包時，我很自然
    的就看見裡面係1 疊1,000 元面額之玩具假鈔」，則證人乙○○持此易於分辨之假鈔前往交易毒品，豈不立即遭人拆穿
    而橫遭殺身之禍？是被告甲○○、丙○○上開所辯，互不相
    符，且與常理相悖，顯係事後飾卸之詞，不足採信。
  (3)至證人即同案被告石幸民於原審審理時雖證稱：「當天被告
    甲○○邀約我在超商門口見面，並取出1 只服飾店之塑膠袋
    供我指認是否為積欠我債務之乙○○，我看見塑膠袋內有皮
    夾、手機及一疊玩具假鈔」等語（見原審卷第297-298 頁）
    。惟此即與證人乙○○證稱：「我遭搶皮夾、手機、玉手鐲
    、現金等物係裝載於黑色手提包內等語」不符，亦與被告甲○○、丙○○所供稱假鈔之型式、態樣及置放方式等有異；
    縱認證人石幸民真係見到一疊假鈔，惟其於案發當時並不在
    現場，係事後被告甲○○打電話邀約其在某超商門口見面，
    是其所見是否即為證人乙○○遭搶（劫）之物品，亦非無疑
    ，自不得僅以其事後之見聞即遽為有利於被告甲○○、丙○○等人之推論。
  (4)綜上所述，證人乙○○遭搶（劫）之上開黑色手提包內含皮
    夾1 個（內有身分證1 枚、現金1,400 元）、玉手鐲2 個、
    行動電話2 支、黃色牛皮紙袋1 個（內有現金鈔票30萬元）
    等情，應可確認無疑。
  (六)被告甲○○、朱泰旭對上開犯行，有犯意聯絡及行為分擔。
  (1)證人即被害人乙○○身懷鉅款，邀被告丙○○共同販賣毒品
    圖利，被告丙○○則將乙○○身懷鉅款之事實告知被告甲○○，資為強劫之對象，被告甲○○即邀被告朱泰旭基於意圖
    不法所有之犯意，並攜帶兇器，預先埋伏於赴丙○○家必經
    之途中，由丙○○以電話邀約乙○○於當天下午，在高雄市
    小港區○○路與高鳳路見面，於會面後，丙○○即佯稱邀請
    乙○○至其住處聊天吃飯，而引導乙○○將車輛停放於附近
    福德宮前廣場，再帶領乙○○徒步至高雄市○○區○○街與
    旭東街口，即甲○○及朱泰旭事先埋伏之地點後，突然衝出
    ，由甲○○自後方持其所有預藏之小型西瓜刀衝出抵住乙○○之左腰際，乙○○與之搏鬥拉扯至不能抗拒，旋朱泰旭將
    乙○○原夾於腋下而離身落地內藏鉅款之黑色手提包搶取走
    ，過程中，乙○○不從，轉身與甲○○發生拉扯，朱泰旭得
    手後乘隙逃往預先準備好藏放機車之地點而駕駛機車逃離現
    場，甲○○則於乙○○不敵逃往附近小巷之際，持上開小型
    西瓜刀自後追上朱泰旭之機車，2 人共乘機車逃逸，丙○○
    均未下手強劫或阻撓，充其量僅係袖手旁觀，趁乙○○回停
    車場開車之隙離去；凡此各情，均不能證明被告丙○○有何
    不法所有之意圖，亦不能證明其與被告甲○○及朱泰旭事前
    同謀，推由甲○○及朱泰旭下手實行，事後坐地分贓，尤不
    能證明被告丙○○在場下手實行或參與犯罪構成要件之行為
    ，自不符結夥犯之要件，亦非同謀共同正犯，但其事先提供
    強劫之對象，引領被害人到一定之地點，便利甲○○及朱泰
    旭下手強劫。核屬幫助犯。
  (2)另被告丙○○因得知乙○○欲購買毒品而懷有30萬元鉅款，
    佯稱有急事而將乙○○找回案發現場（即被告丙○○先邀約
    身懷鉅款欲購買毒品之乙○○在其住處附近之高雄市○○區
    ○○路與高鳳路見面，而後佯稱邀請乙○○至其住處聊天吃
    飯，乃於下午14時50多分之際，引導乙○○將車輛停放於附
    近福德宮前廣場，再帶領乙○○徒步欲返住處，當行經高雄
    市○○區○○街與旭東街口，即甲○○及朱泰旭預先埋伏之
    地點），由被告甲○○、朱泰旭持刀於先前往丙○○住處之
    路上埋伏並下手行劫，被告丙○○並於事後趁隙離開等情，
    業據證人乙○○於警詢時證述在卷（見警卷第5-8 頁），就
    此，被告丙○○於原審及本院前審辯稱：「我僅係幫忙協商
    被告甲○○與乙○○間之債務糾紛，並未參與強盜行為，當
    天我在高雄市○○區○○路與高鳳路附近巧遇甲○○，2 人
    閒聊時剛好乙○○打電話過來，甲○○聽見我稱呼電話彼端
    之人為『天仔』，便向我詢問該人是否為乙○○，並告知乙○○積欠石幸民一事，請我幫忙協商，之後甲○○就突然在
    我住處附近出現，我有聽見乙○○向甲○○等人表示可以取
    走手提包」云云。惟查，被告丙○○與被告甲○○於90、91
    年間在監獄認識，出獄後雙方即未再連絡，被告甲○○亦不
    知被告丙○○住處等情，業據被告丙○○於原審供承在卷（
    見原審卷第294 、295 頁），衡之常理，綽號「天仔」之人
    所在多有，本件被告丙○○、甲○○2 人既不熟識，且於出
    獄後亦未曾往來，被告甲○○當不知被告丙○○與證人乙○○認識一事，是被告甲○○如何僅從被告丙○○於電話中稱
    呼對方係「天仔」即聯想到該「天仔」係其所欲尋找之「乙○○」？此即與常理不合。且被告甲○○既不知被告丙○○
    住處，倘非被告丙○○所告知，其又何能得知證人乙○○會
    前往丙○○住處，而事先持小型西瓜刀在被告丙○○家附近
    即案發地點等候埋伏？再參以被告丙○○因證人乙○○委託
    其代為尋找毒品上源以利購買毒品，因而得知證人乙○○有
    現金30萬元等情，且證人乙○○於原審審理時亦證稱：「我
    當天與丙○○見了2 次面，第一次係返還信用卡予丙○○，
    第二次則係請丙○○幫忙找人購買毒品」等語明確（見原審
    卷第260 頁），足認被告丙○○因得知證人乙○○欲購買毒
    品而懷有30萬元鉅款，故提供此一資訊予被告甲○○轉邀朱
    泰旭強劫，被告甲○○、朱泰旭持刀先埋伏於前往丙○○住
    處必經之路上，被告丙○○並引領乙○○，徒步行經返家必
    經之上揭埋伏地點，任由被告甲○○、朱泰旭實行強劫犯行
    。核屬幫助犯。證人乙○○結識被告丙○○之緣由，係從「
    義仔」那裡認識的，證人乙○○先前曾稱是在監獄認識，則
    屬錯誤，業據證人乙○○於本院審理時陳明，並經本院查明
    證人乙○○與被告丙○○之在監在押資料，核對二人並無同
    時在同一監獄執行之情無誤。
  (3)被告甲○○自被告丙○○得悉乙○○身懷鉅款意在購買毒品
    ，即邀約朱泰旭共同強劫，二人顯有不法所有之犯意聯絡。
    按共同正犯之成立，有以共同犯意而共同實施犯罪構成要件
    之行為者，有以自己犯罪之意思，參與犯罪構成要件以外之
    行為者，有雖以幫助他人犯罪之意思而參與犯罪構成要件之
    行為者，有以自己犯罪之意思，事前同謀推由一部分實施犯
    罪之行為者，均屬之，司法院大法官會議釋字第109 號解釋
    可供參考。蓋共同正犯，係共同實施犯罪行為之人，在共同
    意思範圍內，各自分擔犯罪行為之一部，相互利用他人之行
    為，以達其犯罪之目的，其成立不以全體均參與實施犯罪構
    成要件之行為為要件。共同正犯之意思聯絡，不以數人間直
    接發生者為限，間接之聯絡者，亦包括在內，復不限於事前
    有所謀議，僅於行為當時有共同犯意之聯絡，於行為當時，
    基於相互之認識，不論明示通謀或相互間默示合致，以共同
    犯罪之意思參與，均屬之；而行為分擔，亦不以每一階段皆
    有參與為必要，倘具有相互利用其行為之合同意思所為，仍
    應負共同正犯之責，良以共同正犯，於合同意思範圍內，組
    成一共犯團體，團體中任何一人之行為，均為共犯團體之行
    為，他共犯均須負共同責任，初無分別何一行為係何一共犯
    所實施之必要（最高法院55年度台上字第522 號、87年度台
    非字第35號、85年度台上字第4962號、88年度台上字第2230
    號、第2858號判決、最高法院28年上字第3110號、73年台上
    字第1886號、77年台上字第2135號判例意旨參照）。被告甲○○邀約朱泰旭並攜帶小型西瓜刀，趨車埋伏於同一地點，
    共同施強暴於乙○○至使不能抗拒，相互利用其行為，強劫
    得手後同乘原車逃逸，顯有犯意聯絡及行為分擔，屬共同正
    犯。被告朱泰旭固於原審辯稱：「當天甲○○邀約我一同前
    往毆打乙○○，到達現場，甲○○告知乙○○係何人後，我
    便徒手毆打乙○○，並與乙○○發生拉扯，嗣乙○○逃走時
    手提包掉在地上，我將之撿起交給甲○○，請甲○○還給乙○○之後便騎車離去，我並未參與強盜」云云。惟此不僅與
    案發現場監視錄影畫面所呈現：「被告朱泰旭先尾隨乙○○
    ，嗣於被告甲○○與乙○○2 人拉扯時，被告朱泰旭即騎乘
    機車並載運乙○○（遭劫）之黑色手提包離去，嗣乙○○往
    畫面右上方奔跑離去時，被告甲○○亦手持一把刀械往被告
    朱泰旭離去之方向離開」等情不符，有原審勘驗筆錄在卷可
    稽（見原審卷第330 頁），且被告朱泰旭苟僅係應被告甲○○之邀而前往毆打乙○○，則當無任由被告甲○○與乙○○
    拉扯之際，即取乙○○手提包逕自駕駛機車先行逃逸之理。
    再參以被告甲○○、朱泰旭於乙○○前往案發地點之前，早
    已在當地埋伏等待等情，此亦為被告甲○○所直承不諱，並
    有原審勘驗案發現場監視錄影光碟之勘驗筆錄附卷可資佐證
    （見原審卷第329 、330 頁），足認被告甲○○、朱泰旭於
    下手之際，即對強盜乙○○手提包內現金一事有犯意聯絡至
    明，故被告甲○○、朱泰旭2 人方於乙○○現身之前，即早
    已在現場埋伏，由甲○○以所持預藏之小型西瓜刀抵住乙○○左腰際之方式，至使乙○○於搏鬥拉扯不能抗拒，同時由
    被告朱泰旭將乙○○原夾於腋下內藏鉅款等之黑色手提包離
    身落地搶取走，而共同完成強盜之目的。從而，被告朱泰旭
    上開所辯，顯係事後卸責之詞，亦不足採。
  (4)本件緣於乙○○告知被告丙○○謂友人集資30萬元請託批貨
    購買第一級毒品海洛因，邀約被告丙○○共同販賣毒品以賺
    取差價，並由被告丙○○尋找藥頭，故丙○○知悉乙○○身
    懷鉅款，嗣因丙○○打電話向乙○○表示有急事，乙○○方
    折返案發現場，嗣證人乙○○於第一審就此部分拒絕證言，
    再依卷內資料並無其餘共同被告就丙○○有共同不法所有意
    圖之不利供述；則為證明乙○○不利丙○○之供述確屬事實
    ，即尚須另有其他必要之補強證據，用以補足乙○○不利供
    述之證明力，始得採為斷罪資料。茲查無此部分之補強證據
    ，殊難遽認被告丙○○有強盜之不法所有意圖。
  (5)衡之常理，倘被告甲○○及證人即共同被告朱泰旭果係要帶
    走證人乙○○以處理其與石幸民間之債務問題，被告朱泰旭
    實無在被告甲○○尚與證人乙○○拉扯之際，即取走證人乙○○之手提包而先行離開之理；又苟如被告甲○○所辯，其
    取走手提包是要交給同案被告石幸民指認，惟僅以1 只手提
    包，如何證明該只手提包確係證人乙○○所有？且被告甲○○於取得證人乙○○手提包當下，又如何得知手提包內確含
    有乙○○之證件以供同案被告石幸民指認？足認被告甲○○
    、朱泰旭搶劫證人乙○○手提包之目的，應非將之交予同案
    被告石幸民之意思。再參以被告甲○○事後並未將得款30萬
    元交付予同案被告石幸民以抵償乙○○積欠石幸民債務，業
    據證人即同案被告石幸民於原審審理時證述在卷（見原審卷
    第296-302 頁），益徵被告甲○○及證人即共同被告朱泰旭
    2 人於強盜證人乙○○手提包之初，即有將手提包內現金30
    萬元據為己有之不法所有意圖至明。故被告甲○○辯稱：「
    因乙○○積欠石幸民債務，故石幸民便叫我代為尋找乙○○
    之下落，案發當日我原本係請乙○○隨我前往石幸民處協商
    ，因乙○○心虛抵抗，2 人才發生拉扯，過程中乙○○的手
    提包掉在地上，原本朱泰旭撿起來要還給乙○○，但乙○○
    表示手提包拿走沒關係，我便將手提包交給石幸民指認」云
    云；被告丙○○辯稱：「我僅代甲○○協商乙○○與石幸民
    間之債務問題」云云，均係事後卸責之詞，不足採信。被告
    甲○○及證人即共同被告朱泰旭之指定辯護人雖舉證人即曾
    查獲證人石幸民之警員丁○○於本院前審到庭證稱：「我當
    時查獲石幸民與另1 人攜帶安非他命，因她身上有傷，我問
    她為何受傷？她說被人打，因她受託去買毒品，被人用冰糖
    將錢騙走，毒品沒買到，所以被出錢的人押去打，故要找人
    去談判，要回她的錢，她只說要找人，但沒有說要找何人」
    等語（見本院上訴卷第160-162 頁），從證人丁○○上開證
    言，只能證明證人石幸民曾向他陳述因購買毒品糾紛被騙錢
    ，要去找人談判要回她的錢而已，至於要去找何人？與本件
    強盜案有何關聯，均無法證明，且證人石幸民堅詞否認有向
    證人丁○○為上開陳述，並稱「當時身上並未受傷」等語（
    見本院上訴卷第162 頁），是被告甲○○辯稱：確實是石幸
    民委託我去處理這件事情云云，即無足採。此外前指定辯護
    人於本院前審聲請傳訊證人戊○○欲證明其曾由被告甲○○
    陪同與石幸民見面，商討石幸民委託渠等去向乙○○討債之
    事一情。惟證人戊○○僅證稱曾與石幸民約見面，商討一些
    事情，當時被告甲○○有陪他去，至於談論何事？石幸民有
    無委託甲○○去處理糾紛等情，均陳稱不瞭解或擔心陳述會
    對其不利，故拒絕作證等語（見本院上訴卷第163-164 頁）
    ，因其依刑事訴訟法第181 條規定拒絕證言，自無法為被告
    甲○○有利之證述，且證人石幸民一再否認有委託被告甲○○去處理任何債務，亦與證人戊○○之證述一致（見本院上
    訴卷第164-165 頁），益徵被告甲○○上開所辯，並無任何
    事證足佐，委難信為真實。
  (四)末按強盜罪之強暴、脅迫，祇須抑壓被害人之抗拒或使被害
    人身體上、精神上，處於不能抗拒之狀態為已足，其暴力縱
    未與被害人身體接觸，仍不能不謂有強暴、脅迫行為。又刑
    法上之搶奪罪，其為奪取他人所有物雖與強盜罪無殊，但搶
    奪行為僅指乘人不及抗拒而為奪取者而言，如果施用強暴脅
    迫使人不能抗拒而為奪取，即應成立強盜之罪。至所謂強暴
    脅迫手段，祇須抑壓被害人之抗拒，足以喪失其意思自由為
    已足，最高法院22年上字第317 號、20年非字第84號分別著
    有判例可資參照。本件依證人乙○○證述之上開情節，於案
    發時，被告甲○○及證人即共同被告朱泰旭突然出現，且被
    告甲○○更手持小型西瓜刀突然衝出抵住證人乙○○之左腰
    ，隨時均有可能傷害證人乙○○，是證人乙○○致生之危險
    即在眼前，其意思自由顯已遭到壓抑，在客觀上亦顯已致證
    人乙○○不能抗拒無疑。故縱令證人乙○○嗣後有反抗之行
    為，仍於無礙強盜罪之成立。被告甲○○既對於原審判決心
    服，而於最高法院發回更審之後，表明撤回上訴訴，公設辯
    護人卻於本院審理時辯稱被告甲○○行為是無不法所有的意
    圖，所搶劫財物與其債務應該有所關連，被告甲○○行充其
    量，僅構成強制罪云云，自非可取。
三、按刑法第321 條第1 項第3 款規定所謂之兇器，其種類並無
    限制，凡客觀上足對人之生命、身體、安全構成威脅，具有
    危險性之兇器均屬之（最高法院79年度台上字第5253號判例
    意旨參照）。本件被告甲○○所持之小型西瓜刀，雖未扣案
    ，但一般西瓜刀均質地堅硬、刀鋒銳利，應足以殺傷人生命
    、身體，顯為具有危險性之兇器無疑。故核被告甲○○所為
    ，係犯刑法第330 條第1 項之攜帶兇器加重強盜罪。被告甲○○與朱泰旭2 人間，就上開加重強盜之犯行，有犯意聯絡
    及行為分擔，為共同正犯。被告丙○○基於幫助之意思，提
    供證人乙○○身懷鉅款之資訊予被告甲○○，甲○○邀朱泰
    旭參與本件犯行，既無從證明被告丙○○有不法所有意圖及
    犯意聯絡行為分擔，則為此一犯罪（刑法第330 條第1 項之
    攜帶兇器加重強盜罪）之幫助犯，依刑法第30條之規定按正
    犯之刑減輕之。公訴人認均係犯刑法第330 條第1 項之結夥
    三人攜帶兇器加重強盜罪之正犯。自有未合，惟起訴之基本
    社會事實相同，自得由本院變更法條審判之。又被告甲○○
    曾因竊盜及違反毒品危害防制條例等案件，經臺灣高雄地方
    法院分別以91年度易字第2032號、92 年 度簡字1853號、91
    年度訴字第409 號分別判處有期徒刑6 月、有期徒刑6 月、
    有期徒刑1 年、有期徒刑6 月確定，定應執行刑2 年2 月，
    於95年1 月11日縮刑期滿執行完畢，有臺灣高等法院被告前
    案紀錄表附卷可參，於前開有期徒刑執行完畢後5 年內，故
    意再犯本件有期徒刑以上之罪，為累犯，應依刑法第47條第
    1 項之規定加重其刑。
四、原審為科刑之判決，固非全然無見，惟(一)被告丙○○係幫助
    甲○○、朱泰旭實行強盜犯罪行為者，縱朱泰旭不知幫助之
    情，亦同，其理由如前所敘。(二)刑法分則中所稱之結夥三人
    ，若其中一人僅為事前幫助之從犯，自不算入結夥三人之內
    （最高法院23年3 月19日決議）。刑法第330 條規定「犯強
    盜罪而有第321 條第1 項各款……」之加重強盜罪，其中第
    321 條第1 項第4 款「結夥三人以上而犯之者」係指實行犯
    罪之人確有三人以上，且均具刑事責任能力而言。被告丙○○既係幫助犯，被告甲○○、朱泰旭自不構成結夥三人犯罪
    。檢察官上訴意旨謂被告丙○○、甲○○無悔悟之意，濫行
    上訴，原審量刑已不足以對被告產生懲儆之效，指摘原判決
    此部分不當，被告丙○○仍執陳詞，否認犯罪，指摘原判決
    此部分不當，雖無可取（另被告甲○○已經撤回上訴），但
    原判決此部分既有如上所述可議之處，此部分即屬無可維持
    ，此部分應由本院撤銷改判，爰審酌被告甲○○係累犯，正
    值青壯，不知憑一己之力謀生，攜帶兇器強取他人之財物，
    嚴重危害他人人身安全及社會治安，造成社會人心之不安，
    犯罪情節非輕，被告丙○○提供強盜之資訊予他人實行犯罪
    之從犯，被告等於犯後初則否認犯行，後甲○○於更審中直
    承犯罪，及其犯罪動機、手段、犯罪所生之危害等一切情狀
    ，量處被告甲○○有期徒刑8 年；被告丙○○有期徒刑4 年
    ，以示懲儆。被告等上開行為時，雖均在96年4 月24日以前
    ，惟所犯刑法第330 條之罪，依中華民國96年罪犯減刑條例
    第3 條第1 項第15款規定，尚不得予以減刑。至被告甲○○
    持以作案之小型西瓜刀1 把業已滅失等情，亦據被告甲○○
    供承在卷（見警卷第17、52頁、本院上訴卷第129 頁），爰
    不另予宣告沒收。
五、另被告朱泰旭及石幸民被訴部分，已經判決確定，不另論列
    ，附此敘明。
據上論結，應依刑事訴訟法第369 條第1 項前段、第364 條、第
299 條第1 項前段、第300 條，刑法第28條、第30條、第330 條
第1 項判決如主文。
本案經檢察官陳宗吟到庭執行職務。
中    華    民    國    98    年    7     月    14    日
                  刑事第二庭  審判長法  官  林正雄
                                    法  官  黃壽燕
                                    法  官  陳啟造
以上正本證明與原本無異。
如不服本判決應於收受本判決後10日內向本院提出上訴書狀，其
未敘述上訴理由者，並得於提起上訴後10日內向本院補提理由書
狀（均須按他造當事人之人數附繕本）「切勿逕送上級法院」。
中    華    民    國    98    年    7     月    14    日
                                    書記官  彭筱瑗
附錄本判決論罪科刑法條：
中華民國刑法第330 條
（加重強盜罪）
犯強盜罪而有第321 條第1 項各款情形之一者，處7 年以上有期
徒刑。
前項之未遂犯罰之。


司法院資訊處製作；財團法人民間司法改革基金會備份。
